【裁判字號】    89,易,798
【裁判日期】    891117
【裁判案由】    詐欺
【裁判全文】
臺灣嘉義地方法院刑事判決                          八十九年度易字第七九八號
    公  訴  人  臺灣嘉義地方法院檢察署檢察官
    被      告  乙○○
                甲○○
    共      同
    選任辯護人  簡承佑律師
                張智學律師
右列被告因詐欺案件，經檢察官提起公訴（八十九年度偵字第二三四０號），本院判
決如左：
    主  文
乙○○意圖為自己不法之所有，以詐術使人將本人之物交付，處有期徒刑柒月。緩刑
貳年。
甲○○無罪。
    事  實
一、乙○○意圖為自己不法之所有，明知其買受贈與其子甲○○所有坐落於嘉義市○○○段六五八之四七地號之土地，其中面積十三平方公尺，嗣經設置公共排水溝
    渠及舖設道路後，僅具政府徵收（即公告現值加四成）之價值，而與其餘土地部
    分不具同等之市場價值（以約定之價值為準），詎為能以相同市價出售，於民國
    八十五年十一月十六日，陪同有意購買該土地之丁○○察看土地位置及可使用之
    實際面積時，佯稱該土地係坐落於公共排水溝渠之內，坪數足夠，絕無問題等語
    ，並以曾經測量，無需耗費無益支出等語，推辭丁○○為土地測量之要求，使丁○○不疑有他，乃於同日至劉鈴美代書處，與乙○○簽訂買賣契約書，以每坪新
    台幣（下同）十七萬五千元即總價一千一百十七萬零二百五十元之代價（另含未
    合併前之同段六五八之一０八地號）購買上開土地，嗣甲○○因係所有人，依劉
    鈴美之要求，再另行前往劉鈴美代書處於該契約書上補簽名、蓋章及補具印鑑及
    印鑑證明，雙方並次遞完納價金及移轉土地所有權。嗣丁○○取得該土地後，以
    建屋為由申請測量界址時，始發現所購買之土地有十三平方公尺為公共排水溝渠
    及現有道路所占用，實際可使用之面積僅一百九十八平方公尺，方知受騙，乙○○詐得之金額共計四十四萬二千四百八十七元五角。
二、案經丁○○訴由臺灣嘉義地方法院檢察署檢察官偵查起訴。
    理  由
壹、有罪部分。
一、訊據被告乙○○矢口否認有何詐欺情事，辯稱：其係依土地所有權狀上所載之實
    際面積出售土地，我不知道有土地在排水溝上面，並未向告訴人丁○○保證土地
    全部在排水溝內，且買受上開土地時，曾經測量，並無排水溝渠及舖設道路，現
    在部分土地上有排水溝渠及舖設道路，應係測量之誤差所致云云。辯護人辯稱：
    嘉義市政府於八十四年六月間在上開土地旁構築公共排溝，並未告知被告，被告
    亦從未收到徵收或舖設道路之補償費，無從知悉，且從未保證出售之土地全部在
    排水溝內，則被告乙○○依土地登記簿所載面積，計算土地價額出售，並未有任
    何欺瞞行為；又依台灣省建築管理規則相關規定，該部分屬應留及得作為法定空
    地部分，告訴人並未遭任何損失云云。經查，右揭事實，業據告訴人丁○○分別
    於偵查中及本院指述：我向被告乙○○買地，在八十五年十一月十六日，那塊地
    是三角型，旁邊有蓋水溝，他說賣我的都是實坪，他有說水溝內的，就是賣我的
    實際坪數，同年十二月四日，我們又去看一次，乙○○又強調水溝內的土地，才
    是賣給我的土地，我買時在代書那裡有要求他要測量，他說之前有測過，地夠。
    他有保證這塊地是實地，全部都在水溝範圍內，不包括水溝。我若知道有十三平
    方公尺是公用地，我不會買，如果知道有包括水溝及道路地，應該再議價，那個
    部分應該用政府徵收公告現值買賣等語明確（參見八十九年五月四日偵訊筆錄，
    八十九年十月十八日訊問筆錄）。與證人即承辦本件土地買賣之代書劉鈴美於偵
    查中證稱：訂約時，因為他們是以坪數計價，所以我要求他們界址鑑定，以實際
    面積計算，但是乙○○反對，說以前信嘉代書已經幫他們做過測量，丁○○就沒
    有堅持，他們買賣單價是一坪十七萬五千元，與市價差不多，如果碰到土地如有
    部分面積為既成道路，如果有徵收的計畫，就按照徵收計畫的價格計算，實際可
    用的面積才按照買賣價格計算，但是路地如果不在徵收範圍內，一般人是不會另
    外出錢買它等語（參見八十九年四月二十六日偵訊筆錄），互核相符。而告訴人
    所購買坐落於嘉義市○○段六五八之四七地號土地，確有十三平方公尺之面積為
    道路（九平方公尺）及公共排水溝渠用地（四平方公尺），有卷附複丈成果圖、
    移轉登記前、後土地登記簿謄本共三件紙及照片五幀附在偵查卷可資佐證。稽之
    ，本件告訴人就所購入之上開土地，係以每坪單價十七萬五千元購買，並未以有
    否公用設施而異其價格，此有告訴人所提之買賣契約書影本一件附卷可稽。則告
    訴人與被告乙○○一再前往查看現地以求確認買入是否無公共設施及徵之上開證
    人劉鈴美所述，顯見客觀上告訴人確係因被告乙○○之保證，以致誤認所購買之
    土地均坐落於排水溝渠之內，皆為可用之地而陷於錯誤無疑，益證告訴人之指述
    屬實。參以，被告乙○○亦自承（問：你為何要反對測量，並說信嘉代書已測量
    過？答）：我說浪費錢，而且我們買那塊地時有測量過等語（參見八十九年四月
    二十六日偵訊筆錄），自應知悉該地原本之地形、地貌，則被告乙○○於本件洽
    談買賣過程中陪同告訴人前往看過地（參見被告於偵查中所提答辯狀），應知該
    地西測三角尖端部分，嗣後已拓建道路，因構築溝渠及道路而變更其、地形、地
    貌之情，足稽其拒絕買賣前後再行測量，無非係為隱瞞此一事實，以求該部分土
    地仍得以市價出售之目的，被告乙○○主觀上有不法所有之意圖至明。又告訴人
    到庭陳稱，上開道路及溝渠部分如要購買，亦以政府徵收之價格，即公告現值加
    四成為合理等語在卷。上開土地當時之公告現價每平方公尺，為一萬三千五百元
    ，有嘉義市地政事務所地價證明書一紙在卷可憑。則其合理之價格為二十四萬五
    千七百元（公告現值加四成），被告乙○○以每坪十七萬五千元出售（十三平方
    公尺為六十八萬八千一百八十七元五角），共計詐得之金額為四十四萬二千四百
    八十七元五角。被告乙○○以前開情詞置辯，諉無可採。至辯護人所指上開土地
    部分，得留作法定空地，告訴人並無任何損失一節，係屬土地如何使用之問題，
    核與一般人於買賣時考量之交易價格無關，亦無可取。本件事證明確，被告乙○○之犯行，洵堪認定。
二、核被告乙○○所為，係犯刑法第三百三十九條第一項之罪。爰審酌被告之品性、
    犯罪之動機、目的、所生之危害、犯罪後之態度及業與告訴人和解等情，量處如
    主文所示之刑。又被告未曾受有期徒刑之宣告（前因賭博案件，經法院判處有期
    徒刑七月，緩刑四年。緩刑期滿，未經撤銷緩刑，刑之宣告失其效力），有台灣
    高等法院被告全國前案紀錄表在卷可按，經此教訓，應知警惕，當無再犯之虞，
    本院認為以暫不執行刑罰為適當，爰併諭知緩刑二年，以勵自新。
貳、無罪部分。
一、公訴意旨略以：被告乙○○與甲○○為父子關係，兩人共同基意圖為自己不法所
    有之犯意聯絡，明知甲○○所有坐落於嘉義市○○段六五八之四七地號之土地面
    積經設置公共排水溝渠及舖設道路後，已有十三平方公尺之面積無使用價值，詎
    為求提高售價，竟仍於民國八十五年十一月十六日，乘有意購買該土地之丁○○
    察看土地位置及可使用之實際面積時，由陪同之乙○○佯稱該土地係坐落於公共
    排水溝渠之內，坪數足夠，絕無問題等語，並以曾為測量，無需耗費無益支出云
    云，推辭丁○○所要求之土地測量，使丁○○不疑有他，乃於同日在劉鈴美代書
    處，與乙○○代理簽訂買賣契約書，以每坪十七萬五千元即總價一千一百十七萬
    零二百五十元之代價（另含未合併前之同段六五八之一０八地號）購買上揭土地
    ，甲○○則另行補具印鑑證明至劉鈴美代書處，雙方並次遞完納價金及移轉土地
    所有權。嗣丁○○取得該土地後，以建屋為由申請測量界址時，始發現所購買之
    土地有十三平方公尺為公共排水溝渠及現有道路所占用，實際可使用之面積僅一
    百九十八平方公尺，方知受騙六十八萬八千一百八十七．五元。因認被告甲○○
    共犯刑法第三百三十九條第一項之詐欺取財罪嫌。
二、按犯罪事實應依證據認定之，無證據不得推定其犯罪事實；又不能證明被告犯罪
    或其行為不罰者，應諭知無罪之判決，刑事訴訟法第一百五十四條、第三百零一
    條第一項分別定有明文。次按刑事訴訟法上所謂認定犯罪事實之證據，係指足以
    認定被告確有犯罪行為之積極證據而言，該項證據自須適合於被告犯罪事實之認
    定，始得採為斷罪資料；又犯罪事實之認定，應憑真實之證據，倘證據是否真實
    尚欠明顯，自難以擬制推測之方法，為其判斷之基礎，（最高法院二十九年上字
    第三一０五號、五十三年台上字第二七五０號、五十三年台上字第六五六號判例
    參照）。
三、公訴人以被告甲○○涉有共同詐欺取財犯嫌，無非係以上開土地為被告甲○○所
    有，並曾提出印鑑證明交付劉鈴美代書等情，有證人劉鈴美證述及土地登記簿謄
    本一件在卷可稽，是被告甲○○顯對出售土地之事知之甚詳，又經傳不到，行方
    不明，益見畏罪心虛，堪認被告甲○○與乙○○確有不法犯意聯絡等語，為其論
    據。惟查，訊據被告甲○○堅詞否認有何詐欺取財犯行，辯稱：我不知道買的人
    是誰，亦不知道有要求要測量。土地是我父親以我名義買的，他要賣，我當然沒
    有意見，我沒有跟買的人接觸過，買賣的價格，我也不知道，是我父親在接洽，
    只知道這塊地在那裡，買時我有陪我父親去看，要賣時，沒有一起去看現場，他
    們簽完契約之後，我另外再到代書那裡簽名、蓋章，我父親才叫我把要過戶的印
    鑑、印鑑證明拿給我父親去辦手續，所有權狀在我父親那邊等語。證人丙○○證
    述：我有一筆土地賣給被告乙○○，那筆土地是嘉義市○○○段六五八之四七地
    號，買賣時我委任仲介公司去處理，契約是我與被告乙○○簽的，仲介處理好時
    ，我再去簽名，他要以何人名義登記，我不知道等語（參見八十九年十一月三日
    審判筆錄）。告訴人丁○○陳稱：我從未見過甲○○，本件買賣都是我與乙○○
    在處理的，我們雙方簽約後，甲○○再另外到代書那裡簽名、蓋章，因代書說土
    地是甲○○的，要他本人來簽名、蓋章等語（參見八十九年十月十八日訊問筆錄
    ）。互核相符。則上開土地，既是被告乙○○以被告甲○○之名義買賣，且被告
    甲○○於買賣過程中，均未出面洽談，而由被告乙○○全權處理，要難僅憑被告
    甲○○係上開土地之登記名義所有人，遽認其與被告乙○○即有不法之犯意聯絡
    ，亦難以其未於偵查中出庭一節，即推測其係畏罪心虛，此外，復查無其他積極
    證據，足資證明被告甲○○與被告乙○○有何不法之犯意聯絡及共同詐欺之事實
    ，揆諸前揭規定及判例意旨，自應諭知無罪之判決，以免冤抑。
、據上論斷，應依刑事訴訟法第二百九十九條第一項前段、第三百零一條第一項，
    刑法第三百三十九條第一項、第七十四條第一款，罰金罰鍰提高標準條例第一條
    前段，判決如主文。
本案經檢察官林俊良到庭執行職務。
中    華    民    國      八十九      年      十一      月      十七    日
                            臺灣嘉義地方法院刑事第三庭
                                        法  官  洪  秀  一
如不服本判決，應於送達後十日內，向本院提出上訴狀。
右為正本，係照原本作成，證明與原本無異。
中    華    民    國      八十九      年      十一      月      十七    日
                                        書記官  陳  湘  蓉
附錄法條：
刑法第三百三十九條第一項
意圖為自己或第三人不法之所有，以詐術使人將本人或第三人之物交付者，處五年以
下有期徒刑、拘役或科或併科一千元以下罰金。


司法院資訊處製作；財團法人民間司法改革基金會備份。
